【裁判字號】    97,保險,13
【裁判日期】    971231
【裁判案由】    給付保險金
【裁判全文】
臺灣板橋地方法院民事判決              97年度保險字第13號
原      告  乙○○
訴訟代理人  李傳侯律師
複 代 理人  謝思賢律師
訴訟代理人  李建慶律師
被      告  全球人壽保險股份有限公司
法定代理人  甲○○
訴訟代理人  周幸樺律師
上列當事人間請求給付保險金事件，經本院於民國97年12月15日
言詞辯論終結，判決如下：
    主  文
原告之訴及假執行之聲請均駁回。
訴訟費用由原告負擔。
    事實及理由
一、原告起訴主張：
  (一)原告之父藍天生於民國94年11月21日以其為被保險人，向被
    告投保全球終身壽險及附約（保單號碼0000000000號）、全
    球防癌終身健康保險契約（保單號碼0000000000號，以下簡
    綜稱為系爭保險契約），並約定以原告為受益人，給付內容
    為身故保險金新臺幣（下同）300,000 元，住院醫療保險金
    為日額每日1,680 元，罹患癌症保險金為200,000 元，癌症
    住院醫療保險金為每日10,000元，癌症出院療養保險金為每
    日2,000 元，癌症手術醫療保險金為每次200,000 元，癌症
    身故保險金為200,000元。
  (二)藍天生於94年12月30日至亞東紀念醫院住院，至95年1 月7
    日出院，始經醫生告知罹患十二指腸惡性腫瘤，嗣後轉往和
    信治癌中心醫院，經確診為胰臟癌，並自95年1 月20日至同
    年3 月24日、95年4 月10日至同年4 月19日、95年4 月24日
    至同年5 月4 日、95年5 月8 日至同年5 月23日、95 年5月
    30日至同年7 月1 日於該院住院，共計住院134 日，其間於
    95年2 月1 日、2 月10日接受二次手術，最後在95年7 月1
    日過世。依系爭保險契約，受益人即原告所得請求之金額為
    一般身故保險金300,000 元、住院醫療日額1, 680元×134
    日、初次罹患癌症保險金200,000 元、癌症住院醫療保險金
    10,000元×134 日、癌症出院療養保險金2,000 元×134 日
    、癌症手術醫療保險金200,000 元×2 次及癌症身故保險金
    200,000 元，總計為2,933,120 元。原告於95年7 月17日向
    被告申請理賠，詎被告將保險契約留存於被告公司，並於95
    年10月18日以台北中山堂郵局00293 號存證信函通知原告解
    除前揭保險契約，且於該函中表示「藍天生先生於投保前述
    保險契約前，即於民國九十四年九月十九日至民國九十四年
    十月二十八日多次因『胃痛』於張明輝診所陸續就醫，復於
    民國九十四年十月二十四日因上腹部疼痛、排便異常於西園
    醫院診斷為『大腸息肉』腸胃癌指數CEA 高達14（正常為3
    ）經切除部份大腸息肉後仍因『上腹部疼痛』持續未有改善
    ，因而於民國九十四年十二月二十七日轉往亞東醫院檢查，
    確診為『十二指腸腺癌』再轉往和信醫院進一步住院治療，
    此有醫院病歷可稽。惟藍天生先生於民國九十四年十一月二
    十一日投保前述契約時，對於要保書中告知事項1.最近二月
    內是否曾因受傷或生病接受醫師治療、診療或用藥？及5.『
    過去五年內是否曾因患有下列疾病而接受醫師治療、診療或
    用藥？之G.癌症、未經證實良性或惡性之腫瘤、息肉。』之
    詢問均勾選『否』，致嚴重影響本公司之危險估計。」而依
    保險法第64條第2 項之規定解除契約。其中被告指稱藍天生
    於94年10月24日至西園醫院就診，經診斷為大腸息肉，腸胃
    癌指數CEA 高達14等情，與事實不符，首先藍天生至西園醫
    院就診之日期為94年11月1 日，並非94年10月24日，此有被
    告提供予原告之「中央健康保險局保險對象門診就醫記錄明
    細表」有關94年間藍天生就診記錄可稽，藍天生雖有在西園
    醫院作大腸鏡健康檢查同時切除大腸息肉之事實，但並未有
    被告指稱之西園醫院診斷「腸胃癌指數CEA 高達十四」之事
    ，當時原告父親僅知有大腸息肉之事，並不知有腸胃癌指數
    過高之情形，實際上原告父親係於95年12月30日至亞東醫院
    就醫時，同年12月31日因免疫血清檢驗報告出爐時始得知腸
    胃癌指數過高，並非於投保時明知而故意隱匿，被告之指稱
    顯係混淆視聽之舉。
  (三)按保險法第64條之立法目的乃在追求保險制度中「對價平衡
    」及「誠實信用」基本原則之實現，若要保人或被保險人雖
    具有違反誠信原則之事實，但能證明該隱匿、遺漏或說明不
    實之事項，與保險事故之發生並無因果關係，針對此特定已
    發生之保險事故，並未造成額外之負擔，則「對價平衡」未
    受破壞，保險人不得行使解除契約之權利。查藍天生於投保
    時未告知之事項僅係至西園醫院「切除大腸息肉」，該等事
    項與原告父親因罹患「胰臟癌」過世之間，實無任何決定性
    之影響，亦無因果關係。況且本件藍天生罹患之胰臟癌，早
    期並不具有典型臨床症狀，常只是食慾不振、腹脹或悶痛，
    病人常不以為意，甚或許多臨床醫師也一直當做是消化性潰
    瘍或膽結石等病處置，但其病程進展快速，存活期又較短，
    此外，胰臟癌與伴隨上腹疼痛的疾病不易鑑別診斷，因此該
    病症之早期診斷相當困難，亦易發生延誤醫治的機會，此由
    被保險人經亞東醫院診斷為「十二指腸腺癌」再轉往和信醫
    院確診為胰臟癌即可得知，連醫師都無法立即確定之病症，
    如何能苛求病人預先得知罹患何種病症？故本件藍天生於投
    保當時確實不知自己可能罹患胰臟癌。又「胃痛」或「切除
    大腸息肉」等事項，是否會達到保險人決定拒保之程度，亦
    非無疑，被告主張解除前揭契約，應無理由。
  (四)即便被告認為本件要保人即被保險人藍天生未據實告知，違
    反保險法第64條規定，而主張解除契約，然依同條第3 項前
    段之規定，自保險人知有解除之原因後，經過一個月不行使
    而消滅。西園醫院所出具之病歷摘要報告，依該院之函復，
    係於95年9 月18日交寄，依中華郵政普通掛號郵件投遞實務
    ，臺北市本地互寄，最遲於翌日即95年9 月19日應已送達予
    被告，因此依民法第121 條第1 項、第2 項規定，被告於95
    年9 月19日收受西園醫院之回函，該日即為起算日，期間之
    末日為95年10月19日相當日之前一日，即95年10月18日，然
    被告解除契約之通知係於95年10月19日始送達於原告，則被
    告遲至95年10月18日始以存證信函通知原告解除契約，應已
    逾一個月之除斥期間，被告之解除權已消滅，不得解除契約
    ，原告請求給付保險金應有理由。
  (五)並聲明：1.被告應給付原告2,946,800 元，及自95年8 月2
    日起至清償日止，按週年利率10％計算之利息。2.願供擔保
    ，請准宣告假執行。
二、被告則以下列情詞置辯：
  (一)被告否認藍天生係在94年12月30日至95年1 月7 日於亞東醫
    院住院後，經醫師診斷始知悉有罹癌之情事。
  1.被保險人藍天生於94年9 月7 日（即投保系爭保險之前）曾
    至聯安診所做全身健康檢查，全身健檢當日有檢測出CEA 結
    果為14.7ng/ml （＜5ng/ml），該診所當日即開立轉診單建
    議藍天生至醫院腸胃科門診追蹤；並於94年9 月20日用限時
    掛號寄出上開全身健檢報告書，但於94年10月12日遭退回，
    另於94年10月13日重寄一次，寄件成功。是被保險人藍天生
    應於97年9 月7 日即經聯安診所健檢診斷並告知其腸胃癌指
    數CEA 已高達14之事，且知該指數之意義。
  2.被保險人藍天生於94年9 月7 日經全身健檢而檢測出CEA 結
    果為14.7ng/ml （＜5ng/ml）後，旋自94年9 月19日起至94
    年10月28日止，連續5 次因胃痛而前往張明輝內科診所接受
    醫療，且於94年11月1 日，又因排便習慣改變而另行前往西
    園醫院就診，並告知醫師其健檢結果腸胃癌指數CEA 高達14
    （正常數值為3） 之情，分別有張明輝內科診所、西園醫院
    出具之病歷摘要報告、回覆函文及病歷影本為證。
  3.再依和信治癌中心醫院隨函檢送至鈞院之「藍天生」出院病
    歷摘要資料影本觀之，其中「現在病史Present Illness」
    欄清楚載明--- 藍天生有B 型肝炎病史，在2005年8 月感覺
    右腰酸、輕微右上腹痛後，曾至聯安診所檢查作身體檢查，
    並檢查出「表面性胃炎」及「不正常CEA 腫瘤指數」；另在
    2005年10月曾因腹部隱痛、腹漲感及疼痛惡化而至永越西園
    健檢中心檢查等病史。足證藍天生於投保前除已在聯安診所
    接受過血液或免疫血清檢查（CEA 項目）之檢查，經醫師告
    知而知悉己身有不正常腸胃癌指數CEA 高達14外，其腹部疼
    痛之症狀顯然仍持續發生中。
  4.藍天生於投保系爭保險契約前，既已先至聯安診所做全身健
    康檢查，並經告知其健檢結果CEA指數高達14.7ng/ml，其後
    又陸續因胃痛或腹部疼痛而先後至張明輝內科診所、西園醫
    院就診，且於門診時復能明白告訴西園醫院之門診醫師有關
    其CEA 之檢驗數據為14之事，其後又同時向被告及遠雄人壽
    保險公司投保壽險及防癌健康醫療險，足證藍天生於投保前
    ，應已知悉其腸胃癌指數過高及有罹癌可能等情事。
  (二)本件保險事故之發生，與要保人兼被保險人藍天生未盡據實
    告知義務間，存有因果關係：
  1.藍天生明知其於投保系爭保險契約前，即因參加全身健康檢
    查而知悉其CEA 值高達14.7ng/ml 之事，且其後又因多次「
    胃痛」而5 次前往張明輝內科診所就醫，復曾因排便異常、
    腹部疼痛而另行前往西園醫院就診，並接受醫師治療；且於
    西園醫院就診時，復能明白告知醫師其CEA 值已高達14，亦
    曾接受醫師切除其「大腸息肉」等情，然其於94年11月21日
    投保時，竟對於要保書中陸、告知事項1 最近二月內是否曾
    因受傷或生病接受醫師治療、診療或用藥？以及5 「過去五
    年內是否曾因患有下列疾病而接受醫師治療、診療或用藥？
    ----G 癌症、未經證實良性或惡性之腫瘤、息肉。」之詢問
    ，均勾選『否』，是藍天生之行為顯然已違反保險法第64條
    第1 項有關據實告知義務之規定。
  2.又依被告提出之醫學文獻所示，CEA 在臨床用途上是使用最
    普遍的癌症指標，可用來監測癌症的病情進展及治療後是否
    復發。又CEA 經常存在於人類消化道（胃及腸道管腔）及胎
    兒的血清中，正常成人的小腸、脾臟、肝臟組織中也存在著
    少量的CEA ，體液及血液中的CEA 濃度更低，而高濃度的CE
    A 往往出現在結腸直腸的腺癌患者血液中；又CEA 在大腸癌
    、肺癌、胰臟癌、胃癌、膽道癌時上升幅度較為明顯，而正
    常不吸煙者之CEA 正常參考值應小於3.5ng/ml；吸煙者之CE
    A 正常參考值亦應小於5.0ng/ml。本件藍天生於94年9 月7
    日即因全身健檢而經聯安診所檢測出其CEA 值高達14.7ng/m
    l ，而此檢驗結果不論與吸煙者或正常不吸煙者之參考值相
    較，明顯均已超過正常參考值2 倍以上（甚至有超過4 倍之
    情形），故其CEA 指數之異常狀況，甚為明顯。
  3.再者，被保險人「藍天生」自聯安診所檢測出其CEA值高達
    14.7ng/ml後，迄至其因胰臟癌死亡之日，此一期間僅相距
    約10個月；如再從藍天生投保系爭保險之日（94年11月21日
    ）起算至其因胰臟癌死亡之日（95年7 月1 日），此一期間
    更僅相距約7 月又10天。因此，本件從(1)藍天生投保前之密
    集就醫時間點、(2)其腸胃不適之症狀明顯且持續、(3)藍天生
    於投保前即已知己身CEA 高達14，且於94年11月21日同時向
    兩家保險公司投保壽險及防癌健康醫療險、(4)上開有關CEA
    與各類癌症（包括胰臟癌）之關聯性說明、(5)藍天生於投保
    後僅短短7 月餘，即因罹癌而死亡等情綜合以觀，衡諸經驗
    法則，藍天生於投保時未據實說明之事項與
  4.本件保險事故之發生，二者間有其或然性；要保人藍天生未
    盡據實告知義務之行為，既已嚴重影響被告對於危險之評估
    ，則要保人違反據實告知義務之行為與本件保險事故之發生
    ，二者間自應存有因果關係。
  (三)被告雖於95年10月18日始解除契約，然被告之解除權並未消
    滅：
  1.按民法第120 條第1 項及第2 項之規定及保險法第64條第2
    項之規定，保險人之解除契約權，係以自保險人「知有解除
    之原因後」，經過「一個月」不行使而消滅，因此，保險法
    第64條第3 項之規定顯非以「時」定保險人契約解除權之行
    使期間，而係以「月」定期間者，至為明顯。準此，有關被
    告契約解除權行使期間之計算，自應適用民法第120 條第2
    項之規定，而無適用民法第120 條第1 項規定之餘地。因此
    原告主張被告知悉有解除契約之原因時（即西園醫院回函送
    達予被告時），依民法第120 條第1 項規定，即應自該時起
    算，而不適用同條第2 項始日不算入之規定等語，容有違誤
    ，不足採信。
  2.西園醫院出具之書面病歷摘要報告係於95年9 月18日以「普
    通掛號」郵件寄出，於95年9 月20日始送達予被告，有被告
    公司之收文章為證。再依上開病歷摘要右下角註記之日期為
    「95-0918 」以觀，該報告應係於95年9 月18日始經醫師制
    作完成；縱依西園醫院函復鈞院所稱該院係於95年9 月18日
    將函文寄出，以目前中華郵政普通掛號郵件投遞實務觀之，
    該病歷摘要報告於95年9 月18日由西園醫院人員向郵局辦理
    交寄、經郵局人員收件後，最快亦於翌日（即95年9 月19日
    ）始經郵局人員進行投遞。因此，被證二之西園醫院病歷摘
    要報告，經普通掛號郵寄送達予被告收受之日期，最快亦應
    係95年9 月19日（假設語）或95年9 月20日，被告絕無可能
    於95年9 月18日當日即收受郵件之送達。
  3.且被告不論究係95年9 月19日（假設語）或95年9 月20日始
    收受送達上開病歷摘要報告，而被告於收受是項病歷摘要報
    告後，始知悉藍天生於訂約時，有違反據實說明義務之情事
    ，系爭保險契約應有解除之原因。又依上開民法第120 條第
    2 項之規定，由於收受送達之始日應不予算入，則被告知悉
    系爭保險契約有解除之原因，而得行使契約解除權之日，依
    法應自95年9 月20日或95年9 月21日開始起算，本件被告主
    張解除契約之意思表示（即存證信函）業於95年10月19日即
    已送達予原告，顯未逾保險法所定解除權行使之期間。
  (四)並聲明：1.原告之訴及假執行之聲請均駁回。2.如受不利之
    判決，被告願供擔保，請准宣告免為假執行。
三、兩造不爭執之事項：
  (一)訴外人藍天生曾在94年9 月7 日於台北市聯安診所進行全身
    健康檢查，檢查當日即得知其CEA 檢測結果為14.7ng/ ml，
    該診所當日並開立轉診單建議至腸胃科進行門診追蹤，藍天
    生並於94年11月1 日因CEA 為14.7ng/ ml，並有排便習慣改
    變，至西園醫院門診進行大腸鏡檢查，發現乙狀結腸息肉並
    予切除，以上有聯安診所97年10月31日聯字第095079號函以
    及西園醫院97年10月3 日（97）西園醫字第240 號函存卷足
    佐（本院卷第97、148 頁）。
  (二)藍天生與被告於94年11月21日締結系爭保險契約，約定以原
    告為受益人，給付內容為身故保險金300,000 元，住院醫療
    保險金為日額每日1,680 元，罹患癌症保險金為200,000 元
    ，癌症住院醫療保險金為每日10,000元，癌症出院療養保險
    金為每日2,000 元，癌症手術醫療保險金為每次200,000 元
    ，癌症身故保險金為200,000 元。且系爭保險契約各要保書
    第陸點「告知事項」均書有「為確保您的權益，請務必親自
    詳實填寫下列『告知事項』，如有不實，本公司得依保險法
    第六十四條解除契約；保險事故發生後亦同」等文字，並對
    於要保人或被保險人皆要求說明「1.最近二月內，曾否因
    ... 生病接受醫師治療、診療或用藥？」、「5.過去五年內
    是否曾因患有下列疾病而接受醫師治療、診療或用藥？...
    G. 癌症、未經證實良性或惡性之腫瘤或息肉？」等事項，
    而要保人即被保險人藍天生皆在上開問題之「否」處打勾。
    此有系爭保險契約要保書及保險單在卷足稽（台灣台北地方
    法院97年度保險字第80號卷宗第26至30、32至88頁）。
  (三)藍天生在訂立保險契約後之94年12月30日至亞東紀念醫院住
    院，95年1 月7 日出院，經亞東醫院診斷為罹患十二指腸惡
    性腫瘤，嗣經轉往和信治癌中心醫院診斷為胰臟（頭）癌，
    分別於95年1 月20日至同年3 月24日、95年4 月10日至同年
    4 月19日、95年4 月24日至同年5 月4 日、95年5 月8 日至
    同年5 月23日、95年5 月30日至同年7 月1 日在和信治癌中
    心醫院住院（共計住院134 日），且曾於95年2 月1 日、2
    月10日於和信治癌中心醫院二次進行手術，此後在95年7 月
    1 日過世。以上有和信治癌中心醫院97年9 月9 日（97）和
    信外字第547 號函及所檢附之病歷影本、及該醫院所出具之
    診斷證明書、死亡證明書等附卷可按（前述台灣台北地方法
    院卷宗第12至14頁、本院卷第50至93頁）。
  (四)原告曾於95年7 月17日以系爭保險契約受益人之身份向原告
    提出理賠照會單請求給付保險金，而西園醫院係於95年9 月
    18日依被告要求寄出藍天生於該醫院診療之病歷摘要報告（
    其內記載「排便異常、CEA ：14」），惟被告則於95 年10
    月18日以台北中山堂00293 號存證信函通知拒賠，原告於95
    年10月19日收受被告寄發之存證信函。以上有理賠照會單、
    存證信函（函送達回執）及西園醫院回函（含病歷摘要報告
    、信封及發文記錄影本）在卷足考（上述台灣台北地方法院
    卷宗第14至20頁、本院卷第43、49、154至157頁）。
  (五)本件原告就系爭保險契約之保險金請求倘有理由，則其得請
    求被告給付之數額為2,933,120元（本院卷第43頁）。
四、查原告主張系爭保險契約仍有效存續，故被告應依約給付保
    險金等語，惟為被告所否認，並以前詞置辯。是本件之爭點
    當如下：(一)藍天生與被告於締結系爭保險契約時，並未告知
    被告謂伊曾於94年9 月7 日在台北市聯安診所進行全身健康
    檢查得知其CEA 檢測結果為14.7ng/ ml，及於其後之94年11
    月1 日因此至西園醫院門診進行大腸鏡檢查，發現乙狀結腸
    息肉並予切除之事實，是否違反保險法第64條第2 項之據實
    說明義務？又被告得否以藍天生並未告知上開情事作為拒絕
    理賠及解除系爭保險契約之理由？(二)如認被告可具上開理由
    拒絕理賠並解除系爭保險契約，則被告於95年10月19日以存
    證信函送達原告主張解除系爭保險契約，其除斥期間已否經
    過？茲就上開爭點，分別說明如次：
  (一)按訂立契約時，要保人對於保險人之書面詢問，應據實說明
    ，保險法第64條第1 項定有明文。又要保人故意隱匿，或因
    過失遺漏，或為不實之說明，足以變更或減少保險人對於危
    險之估計者，保險人得解除契約；其危險發生後亦同。但要
    保人證明危險之發生未基於其說明或未說明之事實時，不在
    此限，為同條第2 項所明定。此乃因保險契約為最大誠信契
    約，倘要保人對於保險人之書面詢問，有故意隱匿，或因過
    失遺漏，或為不實之說明，足以變更或減少保險人對於危險
    之估計之情事，要保人如主張保險人不得解除保險契約，即
    應就保險事故與要保人所未告知或不實說明之事項並無關聯
    ，且該事項已確定對保險事故之發生不具任何影響，保險人
    亦未因該未告知或不實說明之事項，而造成額外之負擔，對
    價平衡並未遭破壞予以證明始可。亦即須就保險事故與要保
    人所未告知或不實說明之事項間之無關聯，證明其必然性；
    倘有其或然性，即不能謂有保險法第64條第2 項但書適用之
    餘地，保險人非不得解除保險契約（最高法院92年度台上字
    第1761號、88年度台上字第2212號判決參照）。本件系爭保
    險契約之被保險人藍天生於保險期間內，固分經亞東紀念醫
    院、和信治癌中心醫院診斷罹患十二指腸惡性腫瘤、胰臟（
    頭）癌，並於95年7 月1 日死亡（即發生系爭保險契約所約
    定之保險事故），但查：
  1.系爭保險契約之要保人兼被保險人藍天生於向保險人即被告
    投保前，曾因右腰酸及輕微右上腹痛，於94年9 月7 日在台
    北市聯安診所進行健康檢查，並檢測出「表面性胃炎」以及
    CEA 檢測結果為14.7ng/ml ，該診所當日並開立轉診單建議
    至腸胃科進行門診追蹤，嗣藍天生除在9月19日、26日及10
    月11日、20日及28日因「胃痛」而至台北縣板橋市張明輝診
    所就診外，並於94年11月1日因上開CEA檢測結果以及排便習
    慣改變，暨腹部隱痛、疼痛加劇等原因而另至西園醫院門診
    ，並告知醫師其CEA檢測結果為14.7ng/ml，並進行大腸鏡檢
    查，發現乙狀結腸息肉並經該醫院進行切除之治療、診療，
    惟藍天生於94年11月21日於系爭要保書要保人即被保險人「
    告知事項」欄內，有關「1.最近『二月』內，曾否因... 生
    病接受醫師治療、診療或用藥？」、及「5.過去『五年』內
    是否曾因患有下列疾病而接受醫師『治療、診療』或用藥？
    ...G.癌症、未經證實良性或惡性之腫瘤或息肉？」等書面
    詢問事項，卻均勾選「否」等節，已為兩造所不爭，且有前
    揭要保書、張明輝診所出具之病歷摘要影本存卷可稽，復分
    別經和信治癌中心醫院於97年9 月9 日以該院（97）和院外
    字第547 號函（含所檢送之相關病歷影本）、西園醫院於97
    年10月3 日及28日各以該院（97）西園醫字第240 號函及
    276 號函、聯安診所於97年10月31日以該診所095079號函（
    本院卷第47、50、52、72、98、148 頁）在卷足考，足見系
    爭保險契約之要保人兼被保險人藍天生對於保險人即被告之
    前揭書面詢問，確有未據實說明之情事。
  2.按依卷附林偉平、翁耀明、陳育智合著之醫學著作「臨床檢
    驗項目（臨床意義與使用說明）」其內已經說明所謂「CEA
    」其中文名稱為「癌症胚胎抗原」，臨床用途上「CEA 是使
    用最普遍的癌症指標，可用來監測癌症的病情進展及治療後
    是否復發」、「... 正常成人的血清當中，僅含有非常低濃
    度的CEA 。一旦某些特定的惡性腫瘤細胞開始在身體增生，
    而身體的免疫系統無法抑制這些惡性細胞的漫延時，CEA 在
    血清中的濃度便可能升高。」、「CEA 經常存在於人類消化
    道（胃及腸道管腔）及胎兒的血清中... 而高濃度的CEA 往
    往出現在結腸直腸的腺癌患者血液中」、「CEA 在大腸癌、
    肺癌、『胰臟癌』、胃癌、膽道癌時上升幅度較為明顯...
    」、「正常參考值：不吸煙者＜3.5ng/ml；吸煙者＜5.0ng/
    ml」等情明白（本院卷第111 至113 頁）。另外，上述和信
    治癌醫院來函亦敘明上腹部疼痛（胃痛）乃屬胰臟癌的常見
    臨床症狀之一（本院卷第50頁）。是依上揭資料，應可推認
    患者如於檢測後發現其CEA 值有超逾常人之情形，且復合併
    有上腹部疼痛等症狀，即不能排除係因罹患癌症、甚至罹患
    胰臟癌之可能性存在。乃考之藍天生於94年9 月7 日在聯安
    診所進行健康檢查並經健檢醫師告以「表面性胃炎」以及
    CEA 檢測結果為14.7ng/ml 等症狀、檢測數值且開立轉診單
    後，既會先於同年至張明輝診所治療「胃痛」症狀，嗣因持
    續不斷有胃痛（上腹部疼痛）甚至疼痛加劇等情形而進一步
    至西園醫院進行上開檢查並自行告以門診醫師其前所為CEA
    檢測數值，甚至經該醫院醫師安排進行大腸鏡檢查，是依一
    般醫病關係，當可推認藍天生於前述聯安診所、西園醫院健
    檢、門診時，已對自身可能存在之罹癌風險確有相當之認知
    。否則，其當不可能會有前述赴醫求診、檢查之舉措。乃原
    告所稱藍天生不知CEA 指數之意義所表彰之意義、或其於西
    園醫院進行切除大腸息肉之際不知有上開指數過高之情形各
    語，均屬無據，難以採信。因此藍天生就其於締結保險契約
    前，曾在聯安診所檢查因而知情其體內「CEA 」（癌症胚胎
    抗原）數值遠高於常人，以及於張明輝診所、西園醫院經醫
    師治療或診療胃痛（上腹部疼痛）、甚至進行大腸鏡檢查後
    切除息肉等情事，未於被告書面詢問時據實說明，即足以變
    更或減少被告對於危險之估計。要之，本件原告依保險法第
    64 條 第2 項但書之規定，主張被告不得解除系爭保險契約
    者，自應就藍天生未告知之前述病症，與系爭保險事故之胰
    臟癌間，欠缺必然關聯性之事實，負舉證責任。
  3.原告雖略以藍天生並不知伊於投保當時已罹患胰臟癌，以及
    藍天生雖曾於西園醫院進行切除大腸息肉之治療，但依前述
    和信治癌中心醫院來函所示「大腸息肉與胰臟癌無關連」乙
    節（本院卷第50頁），認藍天生縱未告知伊曾於西園醫院進
    行上開診療、治療，亦與本件保險事故之發生並無因果關係
    存在，而認藍天生並無違反保險法第64條第2 樣之告知義務
    ，故被告主張解除系爭保險契約並無理由云云。然查，本件
    藍天生於西園醫院進行切除大腸息肉之原因，係因進行大腸
    鏡檢查所致，而上開醫院之所以對於藍天生進行前項檢查之
    緣故，又係肇因於藍天生於門診時告知西園醫院之醫師謂其
    體內之CEA 數值達14.7ng/ ml（上開情節，並經該院醫師記
    載於病歷內），以及藍天生有上腹部（胃部）疼痛且有加劇
    之症狀所致，乃上開事項分別為胰臟癌之指標或臨床症狀之
    一又如前述，是追根究底，倘若藍天生於94年11月21日與被
    告締約時，能確實告知彼於締約前二月曾經多次於張明輝診
    所等醫療機構治療、診療「胃痛」（上腹部疼痛）之病症、
    以及於締約前五年曾有前述於西園醫院進行切除息肉之治療
    之事情，則被告本可據此決定是否進一步要求藍天生檢查身
    體（參酌和信致癌中心醫院前揭來函，如對病人施行「腹部
    電腦斷層攝影或核磁共振攝影」，即有發現胰臟癌之可能，
    本院卷第50頁），惟終因藍天生未能據實告知，致被告終無
    法正確評估所承受之風險，是本件危險之發生，即難認與藍
    天生未盡告知義務間，並無因果關係甚明。因此被告於95年
    7 月17日接獲原告理賠照會單請求給付保險金後，於同年10
    月18日以上開存證信函通知解除系爭保險契約，應認符合保
    險法第64條第1 、2 項之規定。至於原告雖猶以大腸息肉與
    胰臟癌並無關聯乙節復事爭執，惟查藍天生是否罹有大腸息
    肉並非本件重點，本件關鍵係在於藍天生有無違反據實告之
    義務？茲藍天生既已知情依自身之症狀及CEA 檢測所得數值
    之表彰意義，確有罹患癌症之可能性，竟於書面詢問時，於
    前開項目內均勾選「否」，致被告無從於締約前為相當之瞭
    解，以作為決定願否承保系爭保險之斟酌，其自已違反據實
    告知義務。無論其是因故意隱匿，或因過失遺漏，或為不實
    之說明，均屬違反據實告知義務，且足以變更或減少被告（
    即保險人）對於危險之估計，堪予認定。乃本件原告既無法
    舉證證明藍天生未告知之前述事項，與系爭保險事故之胰臟
    癌間，並無必然關聯性，則被告據此作為拒絕理賠之理由並
    進而解除系爭保險契約，即非無據。
  (二)其次，原告雖主張被告最遲於95年10月19日應已收受西園醫
    院回函，而保險法第63條第3 項前段之規定，應依民法第
    120 條第1 項之規定，而不適用民法第120 條第2 項始日不
    算入之規定，而本件被告最遲於95年10月19日應已收受西園
    醫院回函，該日即為起算日，故期間之末日為95年10月19日
    相當日之前一日即同年月18日，因此被告解除契約之通知既
    在95年10月19日除斥期間經過後始送達於原告，其解除權已
    經消滅，不得解除契約云云。然查，細繹保險法第64條第3
    項規定明文，既係謂保險人之解除契約權，係以自保險人知
    有解除之原因後，經過「一個月」不行使而消滅，可見上開
    條文規範保險人所為契約解除權之行使當係以「月」以定期
    間、而非以「時」為其標準無疑，是原告就此部分之解釋，
    即無足取。而保險法對於如何計算期間之方法並無規定，依
    目前實務見解，仍應適用民法第119 條、第120 條第2 項始
    日不算入之規定（最高法院93年度台上字第1451號判決參照
    ）。乃本件兩造對於西園醫院於95年9月18日應被告要求郵
    寄藍天生之病歷摘要並無爭執，惟對於上開郵件究竟係於同
    年月19日或20日始投遞予被告收受，則非無歧見。惟綜參被
    告、西園醫院之營業所、事務所所在，以及檢送之掛號郵件
    信封（本院卷第154 、156 頁），可知本件郵件投遞事實當
    係發生在台北市境內，茲再參考被告提出之中華郵政股份有
    限公司【國內普通、限時郵件郵遞時效表】所載，一般掛號
    郵件如係「本地（按即台北市內）互寄」，則為「翌日投遞
    」（本院卷第172 頁），是以本件西園醫院於95年9 月18日
    交付郵寄之前述掛號郵件，依上述郵遞時效表所載，當應於
    95年9 月19日始會經郵務人員投遞予被告收受。是原告雖曾
    主張被告應於95年9 月18日即收受上開郵件，以及被告亦曾
    爭辯其係遲至同年月20日始行收受上開郵件，因均未能確實
    舉證以實其說，且核與上開說明亦皆不符，並無可採。準此
    ，本件被告依保險法第64條第3 項得以主張解除系爭保險契
    約之日期，即應自收受上開郵件之翌日（即95年9 月20日）
    起算。是以被告於95年10月19日送達原告前述解除契約之存
    證信函予原告，自未逾前開一個月之除斥期間。因此原告主
    張：被告解除契約時，已逾一個月行使期間，其解約不合法
    乙節，要無可採。
  (三)要之，本件要保人及被保險人藍天生違反據實告知義務，且
    此與危險之發生有因果關係，足以影響被告對危險之評估，
    被告並已在法定期間內依法解除系爭保險契約，其自不負給
    付保險金之責任。
五、綜上所述，本件被告抗辯，應屬可信，原告主張，為不足採
    。從而，系爭保險契約既經被告合法解除，則原告本於系爭
    保險契約之法律關係，請求被告給付2,946,800 元，及自95
    年8 月2 日起至清償日止，按週年利率10％計算之利息，為
    無理由，不應准許。又原告之訴既經駁回，則其假執行之聲
    請即失所附麗，應併予駁回。
六、據上論結，本件原告之訴為無理由，依民事訴訟法第78條，
    判決如主文。
中    華    民    國    97    年    12    月    31    日
                  民事第二庭法  官  蕭胤瑮
正本係照原本作成。
如不服本判決，應於收受送達後二十日內向本院提出上訴狀。
中    華    民    國    97    年    12    月    31     日
                            書記官  粘建豐


司法院資訊處製作；財團法人民間司法改革基金會備份。
